【裁判字號】    95,訴,438
【裁判日期】    970129
【裁判案由】    損害賠償
【裁判全文】
臺灣苗栗地方法院民事判決               95年度訴字第438號
原      告  戊○○○
訴訟代理人  丁○○
被      告  己○○
訴訟代理人  陳漢洲律師
複  代理人  丙○○
上列當事人間請求損害賠償事件，本院於民國97年1 月8 日言詞
辯論終結，判決如下：
    主  文
被告應給付原告新臺幣參佰參拾萬捌仟元，及自民國九十五年十
一月十八日起至清償日止，按年息百分之五計算之利息。
訴訟費用由被告負擔。
本判決於原告以新臺幣壹佰壹拾萬元為被告供擔保後，得為假執
行；但被告如以新臺幣參佰參拾萬捌仟元為原告預供擔保，得免
為假執行。
    事    實
一、原告起訴主張：
（一）原告之夫陳添登與被告為兄弟，坐落苗栗縣後龍鎮○○○
      段1678地號土地（下稱系爭土地）原為訴外人即陳添登與
      被告之叔叔陳萬興所有，因陳萬興無子嗣，其於民國28年
      過世後，被告之父陳有福（陳萬興之兄長）擬將被告過繼
      給陳萬興負責祭祀，遂將系爭土地所有權移轉登記予被告
      。陳有福於50年間意外死亡，其繼承人間因分配遺產而發
      生爭執，認被告已繼承陳萬興所有之系爭土地，不得再分
      配父親之遺產。但被告認其所分得之系爭土地面積僅3分
      多，其他兄弟卻可各分得父親遺產1 甲多之土地，顯不公
      平。原告之婆婆即被告之母親乃出面主持分配遺產事宜，
      將父親陳有福及叔叔陳萬興之遺產合併後再分配予兄弟4
      人，由陳添登與被告共同取得系爭土地，有被告之姊姊乙
      ○○在場見證。因系爭土地屬農地，礙於當時法律不得移
      轉為共有，遂暫先以被告名義登記為系爭土地之所有權人
      ，然系爭土地實為陳添登與被告共有，二人各自管理耕作
      應有部分1/2 ，並各自繳納水利會灌溉水費，此有陳添登
      之繳費收據（卷第30頁）可證。嗣陳添登80年間死亡，原
      告繼承其應有部分1/2 之權利，兩造為確定彼此權利範圍
      及免於日後爭執，遂於89年10月8 日在訴外人甲○○見證
      下簽訂協議書（卷第6 頁，下稱系爭協議書），被告同意
      將系爭土地面積之1/ 2移轉所有權予原告，並於日後可分
      割登記時，應互相配合辦理分割登記。詎料，被告竟於90
      年11月26日將系爭土地全部贈與訴外人即其子陳木坤，並
      於90年12月14日完成所有權移轉登記。被告既已將系爭土
      地全部贈與第三人，其顯已無法依約履行移轉土地所有權
      予原告，而有給付不能之情事，為此爰依民法第226 條第
      1 項給付不能之規定，請求被告賠償損害。
（二）系爭協議書第3條約定：「乙方（即原告）同意於立約日
      起3年內，甲方（即被告）如有意承購，願以每公頃2千萬
      元計算，出售持有之1/2持分予甲方」，則被告既於立約
      日起3年內之90年11月26日贈與系爭土地予陳木坤，應依
      上開約定之價格賠償原告之損害，計3,308,000元【2000
      萬元0.3308公頃1/2＝3,308,00 0元】。並聲明：(1)
      被告應給付原告新臺幣（下同）3,308,000元，及自起訴
      狀繕本送達翌日起至清償日止，按年息百分之5計算之利
      息。(2)願供擔保，請准宣告假執行。
（三）對被告抗辯所為之陳述：
      原告確係因分配祖產而取得系爭土地應有部分1/2 ，而非
      基於被告之贈與。被告辯稱因擔心原告日後反對分割與系
      爭土地同段之1651地號土地，不得已始簽立系爭協議書，
      將系爭土地應有部分1/2 贈與原告云云，惟上開同段1651
      地號土地係由4 人所共有，倘如被告所辯，若其他共有人
      反對分割時，被告是否亦應將其所有土地一一贈與其他共
      有人？足證被告所辯顯不合理。
二、被告則以：對系爭協議書之真正並不爭執，惟系爭土地非屬
    祖產，係被告過繼給叔叔陳萬興後而取得。兩造前因繼承陳
    有福之遺產，各取得同段1651地號土地應有部分1/4，原告
    即以將來反對分割上開同段1651地號土地為由，要求被告將
    系爭土地應有部分1/2贈與原告，被告因不諳共有人得隨時
    請求分割共有物之法令，擔心日後分割發生爭議，不得已始
    簽立系爭協議書，贈與系爭土地應有部分1/2予原告。系爭
    土地既係出於贈與之意思，被告自得於贈與物權利移轉前，
    撤銷贈與之意思表示，爰於96年1 月9 日言詞辯論期日時對
    原告為撤銷贈與之意思表示。被告既已撤銷系爭土地之贈與
    ，則原告請求被告依協議書之約定賠償損害，即屬無據等語
    ，資為抗辯。並聲明：(1)原告之訴及假執行之聲請均駁回。
    (2)如受不利之判決，願供擔保請准免為假執行。
    理    由
一、原告主張兩造於89年10月8 日簽立系爭協議書，約定被告應
    於系爭土地可辦理分割時移轉應有部分1/2 予原告。惟被告
    於90年11月26日將系爭土地全部贈與其子陳木坤，並於90年
    12月14日完成所有權移轉登記等情，業據其提出系爭協議書
    （卷第6 至8 頁）、土地登記謄本（卷第9 頁）為證，復為
    被告所自認，自堪信為真實。
二、證人即陳添登與被告之姊妹乙○○到庭證述：「（問：陳有
    福及陳萬興死亡時，有無分遺產？）有分遺產，是他們死亡
    後，由我及東明里里長及東明里的里民，三個人出面幫他們
    分的。他們二人的遺產是合起來一起分配的，分給陳有福的
    四個兒子即我的兄弟，但是女兒沒有分。」、「（問：分配
    遺產給四個兄弟時，確實包含陳萬興所有之系爭土地？）確
    定。」、「（問：系爭土地既然由兩造各分一半，為何將系
    爭土地登記給被告？）因為被告較年幼，我父親原本打算還
    要再買土地，再分配給兄長，但我父親意外死亡，所以沒有
    再買土地，故才將原來分配給被告之後龍鎮○○○段土地分
    配一些給陳添登。... 我有跟他（被告）說土地不是他的，
    是祖先留下來的，應該要平均分配。我一直告訴他，這筆土
    地要分出來給原告。」、「（問：何時決定將原分給被告之
    苦苓腳段土地分一半給原告？）是我與東明里里長、里民分
    配父叔遺產時決定的，是要分一半給原告沒錯。」等語明確
    （見卷第41至45頁）。又系爭協議書之見證人即證人甲○○
    亦到庭證稱：是被告找我當見證人的，（問：兩造簽訂協議
    書的原因為何？）系爭土地是被告的叔叔或叔公（輩份不清
    楚）留下來的，當初被告有說若系爭土地可以分割，就要分
    給原告，這是分配祖產，兩造的意思是系爭土地是祖先留下
    來的，要一人一半等情甚詳（見卷第124至130頁）。是徵諸
    上情，足認陳添登與被告確係因分配父親與叔叔之遺產而各
    取得系爭土地應有部分1/2，事後兩造並因此而簽立系爭協
    議書以確認各自之所有權範圍無疑。再參以原告所提之農田
    水利會繳費收據（卷第30頁），其上記載義務人為被告、代
    納人為原告之夫陳添登、土地地段為「苦苓腳」、徵收面積
    0.1654公頃，與本件系爭土地之坐落地段相同，且陳添登代
    納費用之面積0.1654公頃亦與系爭土地之1/2 面積相符，而
    被告亦未否認陳添登確有代納水利規費一事，益證原告之夫
    陳添登確實擁有系爭土地應有部分1/2 之權利，並以之耕作
    ，否則何必代所有權登記名義人即被告繳納相關水利規費。
    綜上所述，原告主張系爭土地實際為陳添登與被告共有，僅
    先以被告為所有權登記名義人乙節，即堪採信。按當事人主
    張有利於己之事實者，就其事實有舉證之責任；民事訴訟法
    第27 7條前段定有明文。被告辯稱因擔心日後原告反對分割
    同段1651地號土地，始簽立系爭協議書將系爭土地應有部分
    1/ 2贈與原告云云，惟被告對前開有利於己之贈與事實，迄
    未能舉證以實其說，徒空言抗辯，顯不足採。
三、又系爭土地之使用分區為特定農業區，使用地類別為農牧用
    地，屬農業發展條例第3 條第11款規定之耕地。依同條例第
    16條之規定，分割後每人所有之面積未達0.25公頃者，不得
    分割。系爭土地面積為3308平方公尺即0.3308公頃，1/2 面
    積為0.1654公頃，不符上開0.25公頃之限制而不得分割。惟
    系爭協議書第2 條已定明日後如可分割時，兩造應互相配合
    辦理分割並辦理移轉登記，足見兩造於訂約時預期於不能分
    割及移轉之情形除去後，願為分割及移轉登記，則依民法第
    24 6條第1 項但書規定，本件系爭協議書第1 條被告同意移
    轉系爭土地1/2 面積予原告之約定仍屬有效（69年度台上字
    第1943號裁判意旨參照）。
四、次按因可歸責於債務人之事由，致給付不能者，債權人得請
    求賠償損害；損害賠償，除法律另有規定或契約另有訂定外
    ，應以填補債權人所受損害及所失利益為限。依通常情形，
    或依已定之計劃、設備或其他特別情事，可得預期之利益，
    視為所失利益，民法第226 條第1 項、第216 條定有明文。
    而因可歸責於債務人之事由致給付不能者，該標的物已不存
    在，債權人自無從請求給付原定標的，原給付內容遂變更為
    損害賠償請求權。請求金錢賠償時，若雙方就原標的有合意
    之價額者，自應以該合意之價額計算之。被告於90年12月14
    日將系爭土地全部移轉登記予訴外人陳木坤，是被告於將應
    為給付之系爭土地應有部分1/2 權利移轉予第三人時，已陷
    於給付不能，對原告之損害賠償責任斯時產生。本件兩造既
    於系爭協議書第3 條約定於訂約日（89年10月8 日）起3 年
    內，被告如有意承購系爭土地，每公頃之價格為2000萬元，
    足認兩造對於系爭土地於訂約後3 年期間之價值已達成合意
    ，則系爭土地1/2 面積以每公頃2000萬元計算之價值即為原
    告所得預期之利益。被告於訂約後3 年內之90年12月14日完
    成贈與第三人之所有權移轉登記，致原告受有預期利益之損
    失，則原告主張以兩造所合意之每公頃20 00 萬元作為計算
    填補所失利益之依據，自無不合。系爭土地面積為3308平方
    公尺即0.3308公頃，1/2 面積為0.1654公頃，每公頃為2000
    萬元，合計3,308,000 元。從而，原告依民法第226 條第1
    項之規定，訴請被告給付3,308,000 元及自起訴狀繕本送達
    翌日即95年11月18日起，按年息百分之5 計算之利息，即屬
    正當，應予准許。
五、兩造分別陳明願供擔保，請准宣告假執行或免為假執行之宣
    告，經核無不合，爰各酌定相當之擔保金額，併准許之。
六、本件事證已臻明確，兩造其餘攻擊防禦方法及舉證，均核與
    判決結果無影響，爰無庸逐一論述，附此敘明。
七、據上論結，原告之訴為有理由，依民事訴訟法第78條，判決
    如主文。
中    華    民    國    97    年    1     月    29    日
                 民事庭法  官  黃怡玲
以上正本係照原本作成。
如對本判決上訴，須於判決送達後20日內向本院提出上訴狀。
                       書記官  劉依緹
中    華    民    國    97    年    1     月    29    日


司法院資訊處製作；財團法人民間司法改革基金會備份。
